【裁判字號】    93,重訴,1195
【裁判日期】    950829
【裁判案由】    侵權行為損害賠償
【裁判全文】
臺灣臺北地方法院民事判決            93年度重訴字第1195號
原      告  丙○○
原      告  甲○○
原      告  乙○○
被      告  丁○○
訴訟代理人  劉雅洳律師
上列當事人間侵權行為損害賠償事件，本院於95年08月01日言詞
辯論終結，判決如下：
    主  文
被告應給付原告丙○○新臺幣拾陸萬陸仟佰柒拾壹元及自民
國九十二年九月十一日起至清償日止，按週年利率5%，計算之利
息。
被告應給付原告甲○○新臺幣壹佰伍拾壹萬貳仟貳佰捌拾壹元及
自民國九十二年九月十一日起至清償日止，按週年利率5%，計算
之利息。
被告應給付原告乙○○新臺幣壹佰肆拾貳萬貳仟零拾肆元及自
民國九十二年九月十一日起至清償日止，按週年利率5%，計算之
利息。
本判決第一項得假執行；但被告於假執行實施前，以新台幣拾
陸萬陸仟佰柒拾壹元，為原告丙○○供擔保後，得免為假執行
。
本判決第二項於原告甲○○以新台幣伍拾萬元供擔保後，得假執
行；但被告於假執行實施前，以新台幣壹佰伍拾壹萬貳仟貳佰捌
拾壹元為原告甲○○供擔保後，得免為假執行。
本判決第三項於原告乙○○以新台幣肆拾伍萬元供擔保後，得假
執行；但被告於假執行實施前，以新台幣壹佰肆拾貳萬貳仟零
拾肆元為原告乙○○供擔保後，得免為假執行。
原告其餘之訴及假執行之聲請均駁回。
訴訟費用由原告丙○○負擔五分之四，餘由被告負擔。
    事實及理由
一、原告方面：
  (1)因故意或過失，不法侵害他人之權利者負損害賠償責任，故
    意以背於善良風俗之方法加害於他人者亦同。違反保護他人
    之法律致生損害於他人者負賠償責任。又負損害賠償責任者
    ，除法律另有規定或契約另有訂定外，應回復他方損害發生
    前之原狀，回復原狀應給付金錢者，自損害發生時起加給利
    息，民法第184條、第213條明文規定。
  (2)被告自89年9月間至91年1月17日，以未經主管機關認許之外
    國公司Dragon Summit 網路公司台灣地區負責人之名義分別
    在台北市、台中市、新竹市等舉辦說明會及送發資料以從事
    變質多層次傳銷業務方式，大肆對外招募吸收會員資金，致
    原告等不知有詐而誤信其言，先後分別匯款至被告所指定之
    彰化銀行南港分行帳戶00000000000000號。計丙○○一千四
    百三十九萬一千二百七十元，甲○○一百五十八萬零四百三
    十四元，乙○○一百五十一萬九千七百七十元，分別有匯款
    通知單、匯款委託書證明聯收據可證，亦為被告所不爭執，
    且刑事判決附表二詳載明確。上開金錢依法應由被告負損害
    賠償責任回復原狀。
  (3)被告以虛偽之外國公司名義對外招募投資吸金，自屬故意或
    過失不法侵害被告之權利，依法應負侵權行為責任。被告係
    以虛偽之外國公司Dragon Summit 網路公司名義，以該公司
    經營業務等行為及多層次傳銷與廣開說明會等之方式，對外
    招募投資吸金，致原告等陷於錯誤，而先後匯款至被告所指
    定之帳戶。被告所指外國公司Dragon Summit 網路公司，完
    全係虛偽，被告根本未能就此負舉證責任，更不能證明被告
    與該公司有無委任或其他代理關係，竟以此虛偽外國公司名
    義對外招募投資吸金，自屬民法上之侵權行為，依法應負損
    害賠償責任。
  (4)被告以背於善良風俗之方式及違反保護他人之法律加害或致
    損害於原告，亦應負賠償責任。如認被告不負刑法第184條
    第1項前段故意或過失侵害他人之權利之損害賠償而言。但
    同條項後段故意以背於善良風俗之方法加害於他人者亦同。
    第2項違反保護他人之法律致生損害於他人者負賠償責任。
    被告以虛設之外國公司名義對外招募吸金，致原告等陷於錯
    誤而被吸金等情。經鈞院刑事判決丁○○共同違反除法律另
    有規定外，非銀行不得經營收受存款業務之規定，處有期徒
    刑3年6個月。被告所指Dragon Summit 外國公司縱然存在，
    但未在我國辦理設立登記且並非經營銀行業務之公司，竟然
    違法對外招募吸金，顯係以背於善良風俗之方法及違反保護
    他人之法律而加害及致生損害於他人之情形相當，依法亦應
    負損害賠償責任。並經最高法院95年台上字第2915號刑事判
    決（95年5月30日）上訴駁回確定。（參見卷二，p169）。
  (5)聲明（並願供擔保准予宣告假執行）：
    被告應給付原告丙○○新台幣一千四百三十九萬一千二百
      七十元，並自民國90年04月03日起至清償日止按年息百分
      之五計算利息。
    被告應給付原告甲○○新台幣一百五十八萬零四百三十四
      元並自民國90年03月16日起至清償日止按年息百分之五計
      算利息。
    被告應給付原告乙○○新台幣一百五十一萬九千七百七十
      元並自民國90年04月14日起至清償日止按年息百分之五計
      算利息。
二、被告方面：
  (1)損害賠償之債，以有損害之發生及有責任原因之事實，並二
    者之間有相當因果關係為成立要件（最高法院三十年上字第
    一八號判決參照）。原告等主張其受有損害，應證明被告有
    責任原因，且二者間有相當因果關係。而台灣台北地方法院
    九十二年度易字第四九○號刑事判決認定：「被告係依林殷
    正等之指示匯款，且無侵吞投資人之款項」、「不構成常業
    詐欺罪」等，原告自應舉證證明被告侵權行為之事實，始得
    請求損害賠償。
    故聲明：原告之訴及假執行之聲請均駁回。如受不利益判決
    ，被告願供擔保，請准宣告免為假執行。
  (2)與本件相關之上開刑事判決認定：「被告係依林殷正等之指
    示匯款，且無侵吞投資人之款項」（參刑事判決第10頁第11
    至12行）、「復基於下述之理由，本院認不構成常業詐欺罪
    ，因而本院認為對於被告之防禦權尚非有過鉅之妨害。按被
    告丁○○受邀參加前開多層次傳銷事業，雖收受投資人所交
    付之鉅額投資款，並依指示匯往特定之帳戶，惟投資人於交
    付款項後，確能在網路上查得投資之單位，亦收受佣金，部
    分先參加之人，亦曾獲取百分之五十、百分之百之紅股（證
    人薛美玉、黃瑞惠、黃阡溶於審理時供稱曾領得百分之五十
    之紅股），更且被告丁○○、張莉荺均有參加投資，張莉荺
    所投入資金之比例較諸其每月薪資所得堪認為占有相對較高
    之比率，故尚難認被告丁○○與林殷正等自始即基於不法所
    有之意圖，所推展之傳銷事業為詐欺之手段。又依法理，倘
    所推出之傳銷事業為詐欺之手段，似即無成立違反銀行法第
    二十九條之一及公平交易法第二十三條之違反，因而檢察官
    容或有所誤會，惟因檢察官認為此部分與前開有罪部分有裁
    判上一罪之關係，故本院不另為無罪之諭知。」（參刑事判
    決第14頁第12行至第15頁第3行）。
  (3)被告係依林殷正等之指示匯款，且無侵吞投資人之款項；亦
    不成立詐欺。被告無侵權行為可言：被告係依林殷正等之指
    示匯款，且無侵吞投資人之款項；亦不成立詐欺，自無侵權
    行為可言。再者，綜被告違反銀行法第二十九條之一（視為
    收受存款），依銀行法第二十九條第一項論處，被告亦無侵
    權行為可言。原告當初決定投資係其本身之決定而後領得百
    分之五十紅股後，才再增加投資金額。事後無法領得紅股，
    則係投資發生虧損所致，與被告違反銀行法第二十九條之一
    之行為間並無相當因果關係存在。是以，原告依民法第一百
    八十四條侵權行為之規定請求損害賠償，並無理由。
  (4)原告甲○○、乙○○等對被告丁○○拋棄民、刑事上任何請
    求權，其之請求，並無理由：
    原告甲○○、乙○○等當初將其對Dragon-Summit 之投資全
    部移轉至E2W時，分別於九十年十二月十三日、九十年十一
    月簽署同意書（參被證一，卷二p-41、42），同意對代辦手
    續之被告，拋棄民、刑事上任何請求權（參被證一：甲○○
    、乙○○同意書影本各乙份），其之請求，並無理由。原告
    甲○○、乙○○主張係被告以詐欺與脅迫之手段使其等簽署
    該同意書云云，被告否認之，原告亦無法舉證以實其說，不
    足採信。
    又原告甲○○、乙○○等於94年始主張依民法第九十二條之
    規定撤銷該同意書之意思表示，已罹於一年之除斥期間，不
    得撤銷。而原告甲○○於九十一年八月二十九日即具狀提出
    告訴（參被證四：甲○○告訴狀影本乙份，卷二p-85）；原
    告乙○○則於九十一年五月二十七日由台北市調查處製作電
    話訪談紀要（參被證五：乙○○訪談紀要影本乙份，卷二p-
    89），其等辯稱係於九十三年七月間接獲92年度易字第490
    號刑事判決書始知悉被告之種種不法犯事實迄今即尚未逾一
    年之期間云云，亦與事實不符，不可採信。
  (5)原告丙○○投資DRAGON SUMMIT股份共計3,804單位，同意以
    1300萬元移轉被告丁○○，被告丁○○亦已給付其1300萬元
    整。其之請求，並無理由：
    原告丙○○投資DRAGON SUMMIT股份共3,804單位，與被告丁○○協議移轉，金額共計1300萬元，被告丁○○已給付該款
    。雙方再無瓜葛，此有原告丙○○親筆書寫並簽署之切結書
    （參被證二，卷二p-43）及被告丁○○之匯款回條聯（參被
    證六，卷二p112），可資證明。且原告丙○○對切結書並不
    爭執（參原告94年11月7日準備書狀第3頁第3段所載）。是
    以，原告丙○○之請求並無理由。
    至於原告丙○○主張其投資單位應有4,088單位，並非如切
    結書所寫3,804單位；另有287單位併入洪聰維尚未解決云云
    ，被告丁○○否認之，原告丙○○應舉證以實其說。
  (6)原告等已領回之款項，應從原告所主張之損失金額中扣除：
    原告丙○○於與本件相關之刑事案件審理時，供稱：「第一
    次領到三萬元美金，：：：領到四千八百九十九元的台幣。
    」（被證三：鈞院九十二年度易字第四九○號九十二年十一
    月十九日筆錄影本乙份)，是以，原告丙○○共領得0000000
    元（美金兌新台幣匯率以34計）。原告甲○○則自承領得佣
    金新台幣68,153元（參甲○○94.04.04準備書狀）。原告乙○○則自承領得世界分紅新台幣97,736元（參乙○○94.08.
    25答辯狀）。此部分之金額皆應從原告所主張之損失金額中
    扣除。
  (7)原告等之請求權已罹於時效，其等之請求，並無理由：
    原告丙○○主張自九十年四月三日起算遲延利息；原告甲○○主張自九十年三月十六日起算遲延利息；原告乙○○主張
    自九十年四月十四日起算遲延利息（參其等九十三年十月二
    十七日準備書）。查，消減時效，自請求權可行使時起算。
    民法第一百二十八條前條定有明文。原告等主張自上開時間
    起算遲延利息，換言之，自上開時間起請求權即可行使，否
    則何來遲延利息之可言。則原告遲至九十三年十月二十七日
    始起訴，其等之請求權已罹於民法第一百九十七條第一項所
    定之二年時效，縱其等對被告丁○○有侵權行為請求權（被
    告丁○○否認），亦已罹於時效，被告丁○○依民法第一百
    四十四條第一項規定拒絕給付。
三、本院與兩造共同整理爭點：
  (1)三位原告主張因被告之侵權行為而受損，故對被告主張侵權
    行為損害賠償請求權，要求回復原狀：
    丙○○：00000000元（七張匯款單）。
      刑事判決附表361.367.371.378.383.407.411.七張相同。
    甲○○：0000000元（二張匯款單）。
      刑事判決附表358、363（合計相同）。
    乙○○：0000000元（一張匯款單）。
      刑事判決附表428（款項0000000元，多20元）。
  (2)原告三人實際領回佣金部分（被告陳報）：
    丙○○：00000000元（扣項：0000000元）。
    甲○○：0000000元（扣項：68153元）。
    乙○○：0000000元（扣項：97736元）。
  (3)92年易字第490號刑事判決（原告主張侵權行為之證據）：
    被告以外國公司名義進行推廣，對外招募投資吸金，行為
      時係違反公司法第19條第1項，依同條第2項論處。
    而佣金部分，係違反公平交易法第23條第1項之規定，應
      依同法第35條第2項規定處斷。
    有關紅股定期取回款項部分，係違反行為時銀行法第19條
      之1之視為收受存款罪，應依同法第125條論處。
    詐欺罪部分刑事判決不認為成立，但與前述有罪部分為裁
      判上一罪，不另為無罪諭知。
  (4)爭執點：
    附帶民事訴訟之範圍：
      原告：受詐欺交付金錢，致血本無歸。
      被告：刑事詐欺罪未成立，被告其他罪名無關侵權行為。
    侵權行為之成立與否：
      原告：被告違法吸金，致原告交付金錢，受有之損害。
      被告：投資為個人決定，領得紅利後，才增加投資金額。
    原告甲○○、乙○○，移轉至E2W同意書：
      原告：有簽，但因被脅迫而簽立。
      被告：否認脅迫，因拋棄而不得再行訴訟。
    原告丙○○：
      對美金部分之扣項有爭執，該部分是佣金與本案無關。
      被告：應該列為扣款。
  (5)雙方無爭執之證據：
    匯款單（丙○○七張、甲○○二張、乙○○一張）。
    92年度易字第490號刑事判決（含其附表）。
    93年度訴字第4330號民事判決（薛美玉部分）。
    原告甲○○、乙○○對扣項之金額無爭執。
    原告丙○○對收到被告匯款1300萬元無爭執。
四、本件究竟有無侵權行為？有無時效消滅？
  (1)原告主張：被告以虛偽之外國公司名義對外招募投資吸金，
    自屬故意或過失不法侵害被告之權利，依法應負侵權行為責
    任。被告係以虛偽之外國公司Dragon Summit網路公司名義
    ，以該公司經營業務等行為及多層次傳銷與廣開說明會等之
    方式，對外招募投資吸金，致原告等陷於錯誤，而先後匯款
    至被告所指定之帳戶。被告所指外國公司Dragon Summit網
    路公司，完全係虛偽，被告根本未能就此負舉證責任，更不
    能證明被告與該公司有無委任或其他代理關係，竟以此虛偽
    外國公司名義對外招募投資吸金，自屬民法上之侵權行為，
    依法應負損害賠償責任。
    被告認為：被告係依林殷正等之指示匯款，且無侵吞投資人
    之款項；亦不成立詐欺。被告無侵權行為可言：被告係依林
    殷正等之指示匯款，且無侵吞投資人之款項；亦不成立詐欺
    ，自無侵權行為可言。再者，綜被告違反銀行法第二十九條
    之一（視為收受存款），依銀行法第二十九條第一項論處，
    被告亦無侵權行為可言。原告當初決定投資係其本身之決定
    而後領得百分之五十紅股後，才再增加投資金額。事後無法
    領得紅股，則係投資發生虧損所致，與被告違反銀行法第二
    十九條之一之行為間並無相當因果關係存在。是以，原告依
    民法第一百八十四條侵權行為之規定請求損害賠償，並無理
    由。
  (2)本院認為已違反銀行法之方式違法吸金，就是一種違反保護
    他人之法律加害於他人，應推定有過失，且該部分仍與與刑
    事判定之犯罪行為有相當之關係，被告以虛設之外國公司名
    義對外招募吸金，致原告等陷於錯誤而被吸金等情，業經原
    告提出院刑事判決（參見卷二，p169）丁○○共同違反除法
    律另有規定外，非銀行不得經營收受存款業務之規定，處有
    期徒刑3年6個月，所稱應勘採信。又Dragon Summit 外國公
    司未在我國辦理設立登記且並非經營銀行業務之公司，竟然
    違法對外招募吸金，自屬以背於善良風俗之方法及違反保護
    他人之法律而加害及致生損害於他人之情形相當，依法亦應
    負損害賠償責任，原告所稱應屬可採。
  (3)本件究竟有無時效消滅，原告等三人匯款之時間為90年3、4
    月間，被告抗辯原告於92年08月06日提起附帶民事訴訟，已
    經罹於民法第197條第1項所定之二年時效，縱其等對被告丁○○有侵權行為請求權（被告丁○○否認），亦已罹於時效
    。然而，原告並非一開始匯款就知道違法吸金而為侵權行為
    ，依原告之陳述（卷一，p-29）「90年10月，被告被會員逼
    到最後才說發不出紅利」，始可謂原告知悉侵權行為之開始
    ，（90年10月至92年08月）自仍為兩年時效之範圍內，被告
    之抗辯自無理由。
五、關於原告甲○○、乙○○，移轉至E2W同意書：
  (1)原告陳稱：有簽，但因被脅迫而簽立。被告抗辯：否認脅迫
    ，因原告拋棄而不得再行訴訟。
  (2)經查原告甲○○、乙○○二人處於本金、紅利均無法順利取
    得之情狀下，而無法有其他選擇之下，僅得為相關之簽署，
    而被告取得原告甲○○、乙○○之同意書後，亦未進行任何
    有利於原告甲○○、乙○○投資回收之處置，故該部分無法
    因「移轉至E2W」而有所「依據該E2W信託專案」而執行，空
    言簽立同意書，是自不發生原告拋棄權利而不得再行訴訟之
    效果。
六、原告究竟受有如何之損害？
  (1)原告丙○○：共交付被告00000000元（七張匯款單），與刑
    事判決附表361.367.371.378.383.407.411.七張相同（參卷
    一，p-51）。該款項應勘採信，而被告已經返還1300萬元，
    亦有匯款單可證（參被證六，卷二p112），而為原告丙○○
    所無爭執，自應扣除，另原告丙○○於與本件相關之刑事案
    件審理時，供稱：「第一次領到三萬元美金，：：：領到四
    千八百九十九元的台幣。」（被證三：鈞院九十二年度易字
    第四九○號九十二年十一月十九日筆錄影本乙份)，是以丙○○共領得0000000元（美金兌新台幣匯率以34計）。雖丙○○稱該部分為佣金與本案訴訟無關，但如果丙○○主張被
    告違法吸金而為侵權行為，則被告因應違法吸金而給予丙○○之佣金自屬非法之佣金，當然不能為丙○○所擁有，自當
    列為扣項始合理。經計算00000000元-00000000元-0000000
    元=366371元，原告丙○○之請求於此部分範圍內有理由。
    至於原告丙○○主張其投資單位應有4088單位，並非如切結
    書所寫3,804單位；另有287單位併入洪聰維尚未解決云云，
    被告丁○○否認之，原告丙○○應舉證以實其說。本院自無
    對原告丙○○為有利之認定。
  (2)原告甲○○：共交付被告0000000元（二張匯款單），亦有
    刑事判決附表358、363（合計相同）可參，而其對扣項款：
    68153元並無爭執，經計算0000000元-68153元=0000000元，
    原告甲○○之請求於此部分範圍內有理由。
  (3)原告乙○○：共交付被告0000000元（一張匯款單），亦有
    刑事判決附表428（款項0000000元，多20元），原告乙○○
    對於扣款的金額（97736元）也沒有意見，陳明款項依匯款
    單為準。經計算0000000元-97736元=0000000元，原告乙○○之請求於此部分範圍內有理由。
  (4)關於原告等人主張之利息損失，應以原告知悉為侵權行為而
    主張時起算，當以原告提起附帶民事訴訟將繕本送達被告之
    翌日起算（92年09月11日），原告主張超過此部份之遲延利
    息亦無理由。
七、本件原告丙○○：366371元，甲○○：0000000元，
    乙○○：0000000元，及自92年09月11日起至清償日止按年
    息百分之五計算利息，等範圍內為有理由。超過部分，為無
    理由應予駁回。
    原告丙○○勝訴部分，未超過50萬元，依民事訴訟法第389
    條第1項第5款應職權宣告假執行。而原告甲○○、乙○○勝
    訴部分，兩造均陳明願供擔保，聲請宣告假執行，核無不合
    ，爰酌定相當擔保金額，均准許之。
    兩造其餘主張及攻擊防禦方法，與本案爭點無涉者毋庸一一
    審酌，就此敘明。
八、訴訟費用之負擔，依民事訴訟法第79條。
中    華    民    國    95    年    8     月    29    日
                  民事第五庭    法  官  陳心弘
以上正本係照原本作成
如對本判決上訴，須於判決送達後20日內向本院提出上訴狀
中    華    民    國    95    年    8     月    29    日
                                書記官  許博為


司法院資訊處製作；財團法人民間司法改革基金會備份。
